【裁判字號】    91,自,432
【裁判日期】    920514
【裁判案由】    詐欺
【裁判全文】
臺灣臺北地方法院刑事裁定                          九十一年度自字第四三二號
    自  訴  人  自力企業有限公司
    代  表  人  吳清
    代  理  人  王姝雲
    被      告  甲○○
                乙○
右列被告因詐欺案件，經自訴人提起自訴，本院裁定如左：
    主  文
自訴駁回。
    理  由
一、自訴意旨如附件自訴狀影本所載 。
二、按法院或受命法官於自訴案件第一次審判期日前訊問及調查結果，如認為案件有
    刑事訴訟法第二百五十二條至第二百五十四條之情形者，得以裁定駁回其自訴，
    同法第三百二十六條第三項定有明文。次按事實之認定應憑證據，如未能發現相
    當證據，或證據不足以證明，自不能以推測或擬制之方法，為裁判基礎（最高法
    院四十年臺上字第八六號判例參照）；又刑法第三百三十九條第一項詐欺罪之成
    立，以意圖為自己或第三人不法之所有，以詐術使人將本人或第三人之物交付為
    要件，若行為人所用方法，不能認為詐術，亦不致使人陷於錯誤，則不得遽以該
    罪相繩（最高法院四十六年臺上字第二六０號判例參照）。再按民事債務當事人
    間，若有未依債務本旨履行給付之情形，在一般社會經驗而言，原因非一，其因
    不可歸責之事由無法給付，或因合法得對抗他造主張抗辯而拒絕給付，其至債之
    關係成立後，始行惡意遲延給付，皆有可能，非必出於自始無意給付之詐欺犯罪
    一端；又刑事被告依法不負自證無罪之義務，故在別無積極證據之情形下，自難
    違反刑事訴訟法第一百五十四條之規定，以被告單純債務不履行之狀態，推定被
    告自始即有不法所有之意圖而施用詐術。
三、本件自訴人自力企業有限公司（下稱自力公司）認被告甲○○、乙○涉有刑法第
    三百三十九條第一項之詐欺取財罪嫌、第三百四十條之常業詐欺罪嫌，無非以發
    票人為甲○○、支票號碼為ＬＺ0000000號、面額新臺幣（下同）五十萬
    元、付款人為臺灣省合作金庫三峽支庫之支票，及發票人為乙○、支票號碼ＣＨ
    0000000號、面額五十萬元、付款人為三峽鎮農會之支票影本各一紙及退
    票理由單影本各二紙、寄託物提貨單影本三十五紙，為其論據。訊據被告等於本
    院調查時堅決否認有何詐欺犯行，被告甲○○辯稱：其原先與自訴人不認識，係
    因自訴人邀其販賣劍筍，並邀其合作至大陸地區購買劍筍販賣，已去過大陸地區
    二次。其進貨後簽發支票予自訴人以給付貨款，第一次交付面額十二萬之支票有
    兌現，嗣後因經濟狀況不佳，致支票未兌現，並非故意詐欺等語。被告乙○辯稱
    ：吳清琇是大批發商，到其市場攤位招攬劍筍生意，請其與夫甲○○幫她賣劍筍
    ，雖甲○○交付其為發票人之支票予自訴人給付貨款，其有同意，然全部過程都
    由甲○○與吳清秀接洽，伊並不知情等語。
四、經查：
  (一)本件自訴人自力公司指稱被告等對其施用詐財之地點位於臺北市萬華區環南市場
    ，是就本案本院有管轄權，先予敘明。
  (二)關於右揭劍筍之買賣，自訴人自力公司代表人吳清秀均與被告甲○○接洽，未曾
    與被告乙○聯繫乙節，為自訴人所是認。則關於右揭劍筍之買賣，自訴人代表人
    吳清秀既從未與被告乙○有所接洽、聯繫，被告乙○自無從對自訴人施用詐術，
    自難僅憑被告乙○為上開貨款支票之發票人，即遽認乙○對自訴人有何詐欺犯行
    。
  (三)自訴人於民國八十七年六月間至臺北市環南市場向被告甲○○推銷劍筍生意，且
    邀集被告甲○○至大陸地區查看劍筍之品質之事實，據自訴人代表人吳清琇於本
    院調查時陳明在卷，足見被告甲○○向自訴人自力公司購買劍筍，係出於自訴人
    代表人吳清秀之邀約，並非被告甲○○主動向自訴人表示欲購買劍筍，尚難認定
    被告甲○○向自訴人購買劍筍之初有何施用詐術之情形。又參以自訴人提出之寄
    託物提貨單影本三十五紙，寄貨人部分係宜鋒企業有限公司，並非自訴人自力公
    司，且其中部分領貨人並非被告甲○○，甚至有領貨人欄由自訴人代表人吳清琇
    簽名之情形，此顯與自訴人指訴係被告甲○○訂貨之情形不符。而經本院訊之自
    訴人代表人吳清琇被告甲○○領貨之實際情形，自訴人代表人吳清琇卻稱因事隔
    過久，其已記不清楚等語（參本院九十二年二月十九日訊問筆錄），是以自訴人
    提出之上開寄託物提貨單並無從證明被告甲○○向自訴人自力公司購買劍筍之實
    際情形。再上開支票二紙雖係被告甲○○交付自訴人代表人吳清琇作為貨款之給
    付，且嗣後經自訴人提示均不獲兌現，然據自訴人代表人吳清琇於本院調查時陳
    稱貨送給甲○○之後，其到被告甲○○住處請款，被告甲○○先後交付上開支票
    二紙等語，則參諸被告甲○○向自訴人自力公司購買劍筍之初，係出於自訴人代
    表人吳清秀之邀約，並非被告甲○○主動向自訴人表示欲購買劍筍，且在自訴人
    將貨物交付被告甲○○之後，被告甲○○始先後交付上開二紙支票，則被告甲○
    ○向自訴人購買劍筍之初既未施用詐術，其嗣後所交付自訴人之貨款支票雖不獲
    兌現，僅足認其有債務不履行之情形，尚難因此遽認被告甲○○於向自訴人購買
    上述劍筍之始即有對自訴人施用詐術或有何為自己不法之所有之意圖。況被告甲
    ○○始終不否認曾向自訴人購買劍筍，且於九十二年一月三日已與自訴人達成和
    解，願意分期清償貨款，有債務清償協議書影本一件存卷可憑，足見被告甲○○
    自始即基於債務人之地位與自訴人往來，並無為自己不法之所有之意圖甚明。
  (四)綜上各情，依卷內所有客觀事證，至多僅能證明被告等未完全給付貨款予自訴人
    之事實，此外復查無其他積極證據足證被告等涉有詐欺罪嫌，是不能僅憑被告等
    單純債務不履行之行為即推定其等而有何詐欺犯行，揆諸首揭判例意旨及說明，
    自訴人認被告等涉犯詐欺罪嫌，應係犯罪嫌疑不足，依法應裁定駁回自訴。
據上論斷，應依刑事訴訟法第三百二十六條第三項、第二百五十二條第十款，裁定如
主文。
中      華      民      國      九十二      年      五    月    十四    日
                                      臺灣臺北地方法院刑事第七庭
                                          法  官  張  筱  琪
右正本證明與原本無異。
如不服本裁定，應於送達後五日內，向本院提出抗告狀。
                                          書記官  潘  文  賢
中      華      民      國      九十二      年      五    月   十五     日


司法院資訊處製作；財團法人民間司法改革基金會備份。
